【裁判字號】    95,上易,51
【裁判日期】    950525
【裁判案由】    給付貨款等
【裁判全文】
臺灣高等法院臺南分院民事判決          95年度上易字第51號
上  訴  人  銘洲工程股份有限公司
法定代理人  丙○○
被  上訴人  甲○○○○○○○○
訴訟代理人  李明益  律師
            啟夫  律師
複  代理人  黃昭雄  律師
上列當事人間請求給付貨款事件，上訴人對於中華民國94年12月
28日臺灣臺南地方法院94年度訴字第233號第一審判決提起上訴
，本院於94年5月16日言詞辯論終結，判決如下：
    主  文
上訴駁回。
第二審訴訟費用由上訴人負擔。
    事實及理由
一、被上訴人（即原告）主張：訴外人合益營造有限公司（下稱
    合益公司）因承攬高雄縣旗山鎮第一公有零售市場改建工程
    ，將其中部分工程交由被告即上訴人銘洲工程股份有限公司
    承作，上訴人因承作上開工程之需，自民國（下同）93年3
    月份起至93年6月份止，陸續向被上訴人購買柳安製品及板
    模、合板等貨品，被上訴人均已依約交付貨物，惟被告僅給
    付93年3月份及5月份之貨款分別為45,235元、571,086元，
    共新臺幣（下同）616,321元，而93年4月份之貨款888,207
    元（含稅），上訴人雖曾簽發付款人為臺南區中小企業銀行
    新化分行，發票日為93年7月30日，票號BJ0000000，面額88
    8,207元之支票（下稱系爭支票）乙張支付，然經於93年11
    月23日提示竟不獲兌現，且93年6月份貨款39,787元（含稅
    ），亦屢經催討，均置之不理，為此就93年4月份之貨款888
    ,207元部分依據買賣及票據關係，就93年6月份貨款10,873
    元（按尚未給付之93年4月及6月份貨款總計為927,994元，
    因被上訴人於原審計算錯誤，僅請求899,080元，經本院闡
    明後，93年6月份之貨款原為39,787元，僅請求10,873元，
    以符合被上訴人於原審合計請求899,080元）部分依據買賣
    關係，請求上訴人給付899,080元，及自支付命令送達翌日
    起至清償日止，按年息百分之5計算之利息。原審為被上訴
    人勝訴判決，並准予假執行之聲請，均無不合，請求駁回上
    訴。
二、上訴人抗辯：訴外人合益公司承攬之高雄縣旗山鎮第一公有
    零售市場改建工程，上訴人承作其中土木工程之部分，該工
    程之一切事務均由訴外人乙○○（按係上訴人法定代理人丙
    ○○之胞弟，自小出養他人）全權決定，上訴人公司的大、
    小印章及支票均交由乙○○使用，而系爭支票之印章確是上
    訴人公司的印章，但並不是由上訴人公司之法定代理人丙○
    ○簽發，而係由乙○○所簽發，上訴人公司之法定代理人丙
    ○○實際上並未參與前開工程，上訴人公司自毋庸對被上訴
    人付給付貨款之責，況且乙○○已將系爭支票換回，並未積
    欠被上訴人款項。請求廢棄原判決，駁回被上訴人在第一審
    之訴云云。
三、本院判斷：
  (一)、被上訴人主張上訴人承作訴外人合益公司所承攬之高雄縣
      旗山鎮第一公有零售市場改建工程中之土木工程部分，而
      自93年3月份起至93年6月份止，被上訴人曾陸續將柳安製
      品及板模、合板等貨品運至前開旗山鎮第一公有零售市場
      改建工程之工程現場，並由上訴人公司之人員簽收，被上
      訴人並已向上訴人公司請領93年3月份、5月份貨款，其中
      93年4月份之貨款由上訴人公司以系爭支票支付，惟於93
      年11月23日提示未獲付款等事實，業據上訴人提出系爭支
      票及退票理由單各1紙（見原審卷28頁）、估價單四紙（
      見原審卷29、30頁）、應收帳款對帳單1紙（見原審卷31
      頁）、出貨單42紙（見原審卷32至53頁）為證，且為上訴
      人所不爭執，自堪信為真實。
  (二)、上訴人主張兩造間有系爭買賣契約存在，為上訴人所否認
      ，並以上開情詞置辯，是本件應審究者為：兩造間有無買
      賣契約存在？上訴人是否應負給付貨款之責？經查：
    1.證人即被上訴人之業務人員張宏賓於原審到庭證稱：伊因
      系爭工程而與上訴人公司有交易往來，第一次是上訴人公
      司之法定代理人丙○○到伊公司（木器行），表示因承作
      旗山第一公有零售市場的工程，需要向伊公司訂貨，第一
      次是小額買賣，有簽發一張支票支付價金，並有兌現，之
      後就陸續開始訂貨，貨品由伊公司載送至旗山第一公有零
      售市場，上訴人公司有交付支票支付價金，有部分跳票後
      以現金支付，現在有兩張未兌現的票還沒拿回去，除了本
      件系爭支票外還有一張，但那一張已經清償大部份了，系
      爭支票是上訴人公司法定代理人丙○○本人交給伊的，因
      為當時丙○○剛好在工地現場，伊曾經在工地現場見過乙
      ○○，乙○○自稱是被告公司的總經理等語（見原審卷92
      、93頁）；且被上訴人確已將上訴人所購買之柳安製品及
      板模、合板等貨品運至旗山鎮第一公有零售市場改建工程
      之工程現場，並交由上訴人公司之法定代理人丙○○、及
      上訴人公司人員鄭貴珍、曾凱盟所簽收使用於上開工程等
      情，已如上述；且查被上訴人所提之42紙出貨單之客戶名
      稱欄內均記載有「銘洲工程公司」或「銘洲工程股份有限
      公司」等字樣，上訴人公司之法定代理人丙○○並曾於93
      年4月23日、93年4月24日之出貨單上簽名表示收受，此有
      該等出貨單在卷可稽（見原審卷41、43頁），足見上訴人
      公司之法定代理人丙○○確有代表上訴人公司與被上訴人
      成立本件買賣契約。上訴人公司之法定代理人丙○○雖於
      原審否認有交付系爭支票予證人張宏賓及其曾在工地現場
      之事實，惟其於原審審理時既直承：被上訴人所提出之93
      年4月23日、93年4月24日出貨單之所以有伊的簽名，是因
      為當時伊在現場，幫忙弟弟乙○○處理，故有伊的簽名等
      語（見原審卷104頁），足見上訴人公司之法定代理人丙
      ○○其確實曾在本件工地現場處理系爭工程之事務，所辯
      自無可取。
    2.上訴人又辯稱：系爭工程是由乙○○所全權處理，上訴人
      公司之法定代理人丙○○實際上並未參與前開工程，僅幫
      忙乙○○處理本件工程，上訴人公司自毋庸對被上訴人給
      付本件貨款之責云云。惟查上訴人公司之法定代理人丙○
      ○既曾在旗山鎮第一公有零售市場改建工程之工程現場處
      理工程事宜，已如上述，上訴人辯稱其法定代理人丙○○
      未實際參與本件工程云云，要無可採。
    3.上訴人再辯稱：本件工程是由上訴人負責人丙○○之弟弟
      乙○○在負責，上訴人公司的大小印章也是交給乙○○在
      使用，系爭支票的印章雖是上訴人公司的，但不是上訴人
      負責人丙○○所簽發，上訴人不負給付貨款之責云云。惟
      查上訴人公司之法定代理人丙○○於原審94年10月5日言
      詞辯論期日直承：「系爭支票上的大、小印章是伊公司的
      印章，但支票是乙○○所簽發，並非伊簽發的，這件工程
      是伊交給乙○○作的，公司大、小章亦是伊交給乙○○使
      用，而臺南區中小企業銀行新化分行的支票是伊申請交給
      乙○○用以支付材料費，乙○○是伊親弟弟但從小出養給
      他人，因乙○○日子不好過，伊將系爭工程交與乙○○發
      落」等語（見原審卷78頁），並有其提出之工程明細及請
      款單等件可稽（見原審卷第79至83頁），則上訴人之法定
      代理人丙○○既授權乙○○持上訴人公司之大、小印章及
      支票處理系爭工程之一切事務，乙○○對外自有代理上訴
      人公司之權限，姑不論系爭工程上訴人之法定代理人丙○
      ○是否有實際參與，依民法第103條第1項之規定，乙○○
      以上訴人公司名義所為之行為即直接對上訴人公司發生效
      力，上訴人公司自應負責，上訴人所辯，亦無足採。
    4.上訴人復辯稱：【本件卷附出貨單之客戶名稱欄內所載廠
      商雖係記載「銘洲工程公司」或「銘洲工程股份有限公司
      」等字樣，惟實際之交易主體係乙○○。此觀諸兩造同此
      情形之向來交易，自93年3月份至93年6月份間，如有收取
      貨款，即由被上訴人至乙○○位於台南縣關廟鄉埤仔頭村
      之住所向乙○○收取貨款，而上開關廟鄉埤仔頭林之處所
      並非上訴人公司之所在地，亦非丙○○之住所。然被上訴
      人既向乙○○收取貨款，乃承認乙○○係實質上交易主體
      ，而乙○○亦支付了數筆貨款予被上訴人，是被上訴人就
      此確係明知或默認實質交易客體是「乙○○」而非上訴人
      「銘洲工程股份有限公司」，而今被上訴人強以形式上之
      記載，而認上訴人公司係為交易主體之地位，洵非正當。
      且依卷附之出貨單，在長達數月之間，計有42紙之多的出
      貨單，丙○○所代為簽收者，僅係93年4月23日及93年4月
      24日二紙出貨單，其餘40紙均係乙○○所僱用之鄭貴珍、
      曾凱盟所簽收。是若據此二紙由丙○○代為簽收之出貨單
      ，即遽而論斷丙○○係代表上訴人公司與被上訴人成立買
      賣契約，似為速斷。蓋若上訴人公司係實質交易主體，則
      由丙○○所簽收的出貨單應不僅祇有此區區二紙】云云。
      惟查，如上所述，自93年3月份起至93年6月份止，被上訴
      人曾陸續將柳安製品及板模、合板等貨品運至前開旗山鎮
      第一公有零售市場改建工程之工程現場，並由上訴人公司
      之人員簽收，被上訴人並已向上訴人公司請領93年3月份
      、5月份貨款，其中93年4月份之貨款由上訴人公司以系爭
      支票支付，惟於93年11月23日提示未獲付款等事實，業據
      上訴人提出系爭支票及退票理由單各1紙（見原審卷28頁
      ），果上訴人非本件買賣契約之買受人，何以上訴人公司
      已給付93年3月份、5月份貨款？何以上訴人之負責人丙○
      ○在工地現場交付系爭支票予證人即被上訴人之業務人員
      張宏賓？故不論被上訴人在工地所交付本件之柳安製品及
      板模、合板等貨品由上訴人之負責人丙○○簽收出貨單，
      或由乙○○所僱用之鄭貴珍、曾凱盟所簽收，暨自93年3
      月份至93年6月份間，由被上訴人至乙○○位於台南縣關
      廟鄉埤仔頭村之住所向乙○○收取貨款，而非在上訴人公
      司之所在地，亦非丙○○之住所收取貨款，均不影響上訴
      人為本件買賣契約買受人之效力，上訴人此部分抗辯亦無
      足取。
    5.上訴人再辯稱：依原審卷附第80頁至第82頁之請款單，其
      上所載之領款人均係乙○○，而非上訴人公司之法定代理
      人丙○○，由此益證，整個工程事實上均係由乙○○負責
      ，包括僱用工人鄭貴珍、曾凱盟，請領工程款，因此向被
      上訴人訂購材料者，亦係乙○○，而非上訴人公司云云。
      惟查依原審卷附第80頁至第82頁之請款單係向訴外人合益
      公司請款，而上訴人欲由上訴人負責人丙○○向合益公司
      請款，抑授權由乙○○向合益公司請款，係上訴人之內部
      關係，上訴人有自由選擇之權，惟此均不影響上訴人為本
      件買賣契約買受人之認定，上訴人此部分抗辯亦無足取。
    6.上訴人復辯稱：乙○○93年8月止已經跟合益營造公司請
      款工程約一千六百零六萬多元，尾款約八百多萬元尚未向
      合益公司請款，上訴人負責人丙○○去向合益公司請款時
      ，合益公司說要乙○○去聲請，而不准上訴人負責人丙○
      ○去向合益公司請款云云。惟縱認屬實，此乃上訴人公司
      與合益公司間之問題，核與被上訴人無關，惟此亦不影響
      上訴人為本件買賣契約買受人之認定，上訴人此部分抗辯
      亦無足取。
    7.另上訴人雖於原審辯稱：乙○○已將系爭支票換回，並未
      積欠被上訴人款項云云。惟查被上訴人已當庭提出系爭支
      票之原本供原審核閱發還（見原審卷91頁），且上訴人於
      95年3月15日本院準備程序中亦直承無法證明乙○○有將
      錢付給被上訴人等語（見本院卷37頁），足見被上訴人主
      張上訴人尚欠93年4、6月份之貨款總計為927,994元，自
      屬有據。
    8.至於上訴人提出之臺灣臺南地方法院檢察署檢察官95年1
      月23日94年度偵緝字第941號不起訴處分書1份，認定「經
      查證人即告訴人黃中郁於本署偵查中結稱：最開始是跟被
      告丙○○的弟弟乙○○口頭約定的，是乙○○在發工錢，
      有跟乙○○領到包括現金和支票共17萬元，被告丙○○也
      是被害者，都是乙○○在弄及開被告丙○○的支票，因為
      找不到乙○○，所以找被告丙○○來處理等語，再質之證
      人即合益公司副總經理高良福於偵查中結稱：簽約當天乙
      ○○和被告丙○○都在場，乙○○是被告丙○○的弟弟，
      被告丙○○是要協助乙○○承攬這件工程，因為乙○○沒
      有公司行號，所以借被告丙○○的銘洲工程來簽約，渠是
      信任被告丙○○才跟銘洲工程簽約，剛開始合益公司有付
      錢給被告丙○○跟乙○○，後來都是乙○○來處理這個工
      程等情，足見本件零售市場改建工程之實際簽約人係案外
      人乙○○，而簽約後之發包事宜亦由案外人乙○○出面處
      理，被告丙○○並未實際參與告訴人黃中郁所承包放樣工
      程之發包事宜，復佐以銘洲公司承包上揭改建工程所需款
      項之請款領款人皆為案外人乙○○，有卷附請款單4紙可
      參，益徵被告丙○○確未涉入本件放樣工程之發包事宜，
      縱有借名予他人或授權他人使用自己支票之情，惟既未實
      際參與，即難認有何施用詐術之行為」等語，而認被告丙
      ○○罪嫌不足，予以不起訴處分（見本院卷69、70頁）。
      惟該案件之告訴人為訴外人黃中郁，非本件被上訴人，買
      賣交易之情形與本件亦不同，所持見解認被告丙○○並未
      實際參與告訴人黃中郁所承包放樣工程之發包事宜云云，
      本件自不受其拘束，並不影響本件上訴人法定代理人丙○
      ○有實際參與本件工程之認定，無從資為有利上訴人之依
      據，併予明；另上訴人提出之臺灣屏東地方法院檢察署
      檢察官95年6月30日94年度偵緝字第941號不起訴處分書1
      份（見本院卷66、67頁），其告訴人為訴外人億昌企業有
      限公司，被告為上訴人銘洲工程股份有限公司、及曾凱盟
      ，而就被告為上訴人銘洲工程股份有限公司為不起訴處分
      其理由為「被告為上訴人銘洲工程股份有限公司係法人，
      不受詐欺罪刑罰對象之訴追，而予以不起訴處分，亦無從
      資為有利上訴人之依據；再者，上訴人提出之原審法院94
      年度訴字第945號判決（見本院卷68頁），其原告為訴外
      人盧慶裕，被告為丙○○，其判決主文為「原告之訴駁回
      」，其駁回理由認定「原告盧慶裕所施作工程確實是上訴
      人銘洲工程股份有限公司向訴外人合益公司所承包而來，
      並非被告丙○○個人所承包，因而判決駁回原告盧慶裕之
      訴」，其認定理由與本件相同，不利本件上訴人，併予
      明。
    9.本件事證已臻明確，自無再傳訊證人乙○○、鄭貴珍之必
      要，併予明。
    10.綜上所述，被上訴人主張系爭買賣契約存在於兩造之間，
      上訴人公司應負給付買賣價金之責，堪予採信。上訴人上
      開辯解，均無足採。
  (三)、按買受人對於出賣人，有交付約定價金及受領標的物之義
      務，民法第367條定有明文。又依票據法第126條規定，支
      票發票人應照支票文義擔保支票之支付。上訴人為系爭買
      賣契約之買受人，被上訴人已依約交付系爭貨物，上訴人
      並簽發系爭支票予被上訴人，且就93年4月份之貨款888,2
      07元，93年6月份貨款10,873元上訴人均未支付予被上訴
      人，系爭支票亦未兌現，從而，被上訴人就93年4月份之
      貨款888,207元本於部分依據買賣及票據關係，就93年6月
      份貨款10,873元部分依據買賣關係，請求上訴人合計給付
      899,080元，及自支付命令送達翌日即94年2月16日（按本
      件支付命令係於94年2月5日以寄存送達予台南縣警察局仁
      德分局仁德分駐所，送達生效日期為94年2月15日）起至
      清償日止，按年息百分之5計算之利息，為有理由。原審
      如數准許，為被上訴人勝訴判決，並准予假執行之聲請，
      均無不合。上訴意旨仍執前詞指摘原判決不當，聲明廢棄
      改判，為無理由，應予駁回。
四、據上論結，本件上訴為無理由，依民事訴訟法第449條第1項
    、第78條，判決如主文。
中    華    民    國    95    年     5    月     25   日
                  民事第一庭      審判長法  官  林金村
                                        法  官  黃三哲
                                        法  官  胡景彬
上為正本係照原本作成。
不得上訴。
中    華    民    國    95    年     5    月     25   日
                                        書記官  趙玲瓏
                                                    Ｊ


司法院資訊處製作；財團法人民間司法改革基金會備份。
